臺灣高等法院台中分院民事判決　九十二年度重上字第一三三號
　　　上 訴 人即
　　　被　上訴人　乙○○
　　　上　訴　人　甲○○
右當事人間因刑事附帶民事訴訟請求損害賠償事件，兩造對於中華民國九十二年七月
三十日臺灣南投地方法院九十一年度重訴字第五八號第一審判決各自提起上訴，本院
於九十三年四月二十日言詞辯論終結判決如左：
　　　主　　　文
原判決關於命上訴人甲○○給付貳佰伍拾陸萬貳仟伍佰元及利息部份併該部分假執行
之宣告，暨訴訟費用之裁判均廢棄。
右開廢棄部分，被上訴人乙○○在第一審之訴及假執行之聲請均駁回。
乙○○之上訴駁回。
第一、二審訴訟費用均由被上訴人乙○○負擔。
　　　事實及理由
一、本件被上訴人即上訴人乙○○起訴主張：上訴人即被上訴人甲○○明知訴外人林
    美碧所有坐落南投縣竹山鎮○○段和溪厝小段第一八七，面積零點七一五五公頃
    、第一八七之一，面積零點一一二七公頃地號土地二筆，係擬以新台幣（下同）
    一千六百萬元之價額意欲出售，於八十二年一月間向伊詐稱該土地時價在三千萬
    元上下，因甲○○之關係，可使伊以二千五百萬元買到，使伊信以為真，而陷於
    錯誤，答允以二千五百萬元之價承買，同年月十七日，甲○○即勾結串通林美碧
    委託出售之代理人林秋森（乙○○於一審起訴時列林秋森為共同被告，訴訟中乙
    ○○撤回對林秋森之起訴）與伊簽立二千五萬元之土地買賣合約，伊並依約交付
    二千五萬元價款，而取得上開土地，次日即八十二年一月十八日甲○○冒用伊之
    名義，偽造伊之署押、印文與林美碧簽立一千六百萬元之土地買賣契約書，致林
    美碧亦誤為其所有土地委託林秋森出售，僅賣得一千六萬元，而自林秋森處收取
    一千六萬元而移轉系爭土地予伊，甲○○以上開詐欺及偽造文書之方法分別侵害
    伊之財產權及姓名權，從中賺取價差九百萬元，致伊多支出九百萬元之買賣價款
    ，受有同金額之損害，且甲○○所取得之九百萬元無法律上原因而受利益，致伊
    受損害，亦屬不當得利，爰本於侵權行為、不當得利之法律關，求為判決：甲○
　　○應給付伊九百萬元，及自起訴狀繕本送達之翌日即九十一年五月二十九日起至
　　清償日止按年息百分之五計算之利息。並陳明願供擔保請准宣告假執行。
二、甲○○則以：伊並未受乙○○委託洽談土地買賣之事務之居間行為，僅受乙○○
    委託辦理土地之移轉登記事項而已，並無對乙○○告知賣主開立之底價之義務，
    且亦未曾對乙○○表示地主要售價較高，經伊殺價可以賣二千五百萬元之詐欺行
    為，系爭土地原係由林美碧委任林秋森全權代理出售，約定賣清價一千六百萬元
    ，如有超出委任價額願無條件做為林秋森之酬勞金，嗣林秋森與乙○○議價，議
　　價過程中，伊並未參予，乙○○訂約前已充分了解土地現實狀況，基於合理之估
　　價考量，於與林秋森之議價過程中，同意以二千五萬元買受而訂立買賣契約書，
　　契約即因雙方之意思表示一致而成立，則乙○○其後依約支付買賣價款二千五百
　　萬，乃履行其契約之義務，自無損害可言等語作為抗辯。
三、本件乙○○提起附帶民事訴訟，其訴訟標的有二，其一為甲○○明知訴外人林美
　　碧所有系爭土地擬以一千六百萬元之價額意欲出售，竟對伊詐稱該土地時價在三
　　千萬元上下，因甲○○之關係，可使伊以二千五百萬元買到，使伊信以為真，而
　　陷於錯誤，答允以二千五百萬元之價承買，致伊於八十二年一月十七日與林美碧
　　委託出售之代理人林秋森簽立二千五萬元之土地買賣合約，並依約交付二千五萬
　　元價款，多支出九百萬元之價款，侵害其財產權。其二為上開買賣契約書簽立後
　　次日即八十二年一月十八日甲○○冒用伊之名義，偽造伊之署押與林美碧簽立一
　　千六百萬元之土地買賣契約書，有偽造文書而侵害伊之姓名權。而上開附帶民事
　　訴訟經刑事庭移送民事庭後，乙○○又追加不當得利之請求權，故本件乙○○所
　　主張之訴訟標的共有三個即(一)、詐欺之侵權行為（侵害財產權）、(二)偽造文書之
　　侵權行為（侵害姓名權）、(三)不當得利。茲就上開三個訴訟標的分述如次：
  (一)偽造文書之侵權行為（侵害姓名權）：
  　查刑事庭經審理後，以甲○○係一職業代書於八十二年間，分別受乙○○及林美
    碧之託，辦理乙○○購買林美碧所有坐落南投縣竹山鎮○○段和溪厝小段第一八
    七及一八七之一號土地事宜，因乙○○願承買價格為二千五百萬元，高於林美碧
    欲出賣之價格一千六百萬元，有九百萬元之差額，為防乙○○知此情，甲○○竟
    夥同林美碧授權代理處理該買賣事宜之鄰居林秋森二人，共同基於偽造文書之犯
    意，於八十二年一月十八日，由甲○○在其南投縣竹山鎮○○路廿號代書事務所
    ，所制作之金額為一千六百萬元之契約書上承買人欄內偽簽「乙○○」之署名，
    並盜蓋乙○○印章於其上，偽造後共同將該契約書交予林美碧表示乙○○係以一
    千六百萬元購買該土地，致生損害於乙○○，處有期徒刑肆月，此經本院調取上
    開刑案查明屬實。惟按甲○○所犯之上開行使偽造文書罪之犯罪行為，究係侵害
    乙○○何權利？受有如何之損害？經本院闡明，乙○○之訴訟代理人表示：「因
    為詐欺侵害到我們的財產上的損害九百萬元，本於被詐欺的侵權行為請求權請求
    對造給付九百萬元，另外依照不當得利請求權請求對造給付九百萬元，兩個請求
    權是競合，至於我們本來主張因為偽造文書所侵害的人格權部分（原審是主張名
    譽權受侵害）。我們原來有請求精神上的損害賠償，但是在一審已經具狀表示撤
    回之意，是當庭撤回的，但是筆錄可能漏未記載，這部分我們已不再請求了。」
    （見本院卷第一一二頁）。可見甲○○因偽造文書之犯罪行為，提起附帶民事訴
    訟乙○○所主張之侵權行為，乃係侵害姓名權，但已撤回此部份之請求，本院無
    庸裁判，於此敘明。
  (二)不當得利：
  (1)乙○○雖主張甲○○於八十七年一月間告知伊系爭土地之地主欲出賣，伊乃委託
    甲○○瞭解詳細情形及處理價購系爭土地之事宜，甲○○已知地主林美碧擬以一
    千六百萬元之價額意欲出售，甲○○既受伊委任，本應將實情以告，竟隱暪實情
    ，表示林美碧欲以二千五百萬元出售，致伊因而於八十二年一月十七日與林美碧
    之代理人林秋森訂立買賣買賣價金二百五十萬元之契約書，次日即八十二年一月
    十八日甲○○冒用伊之名義，偽造伊之署押與林美碧簽立一千六百萬元之土地買
    賣契約書，向林美碧行使，其間之買賣價差九百萬元為甲○○取得，其取得為無
    法律上原因而受利益，致伊多支出九百萬元之買賣價款，受有同金額之損害，本
    於不當得利之法律關係，請求甲○○返還利得九百萬元。然此為甲○○所否認，
    辯稱伊並未受乙○○之委任為系爭土地買賣之居間人，僅單純受乙○○委任辦理
    系爭土地之移轉登記手續，並無義務為告知乙○○關於賣主欲賣清之價格，亦未
    曾拿過仲介費用，林美碧係委託林秋森出售系爭土地，並以賣清拿一千六百萬元
    （不付增值稅及其他費用），出賣金額如有多出，歸林秋森之報酬，其後乙○○
    審視系爭土地狀況，認有相當價值，由林秋森與乙○○議價後訂立二千五百萬元
    買賣契約書，伊亦未參與議價，林秋森既受林美碧委任有權代表林美碧與乙○○
    議價，林秋森以低報高，仍正常之商業行為，乙○○經議價後同意以二千五百萬
　　元承買，並因而簽訂買賣契約書，其與林美碧間之買賣已然因意思表示一致而成
　　立，無任何損害可言。且其間之價差為林秋森所取得，並非伊取得，伊亦無受利
　　益置辯。
  (2)查林美碧及其夫蔡添枝有委任林秋森全權代為出售系爭二筆土地，並約定價額以
　　全部一千六百萬（附記增值稅由賣方負擔），委任期間為八十一年十二月十五日
　　至八十二年二月十五日，如有超出上揭委任價額部份，願無條件做為受任人之報
　　酬，有甲○○提出之委任狀影本一紙附卷可稽（見原審卷第一一八頁），並經證
　　人林美碧於原審證稱：「．．．委託書是在代書甲○○處簽的，由我先生（指蔡
　　添枝）帶我到甲○○家，林秋森也在場，我們一起簽的，我沒有去過林秋森的家
　　，我是先找林秋森要賣土地，是林秋森打電話給我要我去代書處，土地賣多少我
　　不管，我只要一千六百萬元，不管增值稅及契稅等問題。」（見原審卷第一八０
　　頁）。足證林美碧有委任林秋森以賣清價（實拿一千六百萬元）出售系爭土地，
　　並授予出售土地之代理權。雖乙○○以林美碧在原審所證：「系爭委任書是土地
　　出賣之後才寫的」，主張林秋森原無代理權云云。惟查林美碧之夫蔡添枝則證稱
　　是先簽委任書後才賣土地的。林美碧、林秋森二人所證述情節並不一致，而林美
　　碧於原審作證時已距事件十年之久，其詳細情節非必然記憶清晰，而由委任書之
　　記載日期為八十一年十二月十五日及委任書內容記載委任期間為八十一年十二月
　　十五日至八十二年二月十五日，可見上開委任書應係在八十一年十二月十五日所
　　書寫，應以蔡添枝之證詞，與書證符合，較為可採，堪認八十二年一月十七日林
　　秋森代理林美碧與乙○○訂立買賣買賣價金二千五百萬元之契約書，以前已受林
　　美碧之委任出售系爭土地，並被授予代理權，則該契約又係乙○○簽自簽立，買
　　賣契約之效力直接及於林美碧，契約已經成立。至於次日即八十二年一月十八日
　　甲○○冒用乙○○名義，偽造乙○○之署押與林美碧簽立一千六百萬元之土地買
　　賣契約書，向林美碧行使，因乙○○本人根本未簽訂該契約，該契約自無從成立
　　。故林美碧既要求賣清價一千六百萬元，林秋森因可以賣出更高之價格，其間相
　　差九百萬元，依林秋森於原審證稱：伊經手九百萬元，其中需支付使用系爭土地
　　之砂石廠二、三百萬元，分予參與仲介者之費用，二、三十人，由伊分給大家的
　　等語（見原審卷第一四五頁），可證林秋森雖受林美碧委任，並被授予代理以賣
　　清價一千六百萬元出售系爭土地之權，而其所找到買主願以二千五百萬元買受，
　　其間固有九百萬元之價差，然林秋森仍需負責支付相關費用，剩餘之金額，本屬
　　林秋森依委任書可以賺取之報酬。故乙○○依約支付買賣價金二千五萬元，仍有
　　法律上之原因（契約之義務）而支付之金錢，難認為有何損害，且經手及可以分
　　配之人為林秋森，亦難認為甲○○受有九百萬元之利益。從而乙○○主張伊因甲
　　○○上偽造伊名義以買賣契約，甲○○無法律上原因而受九百萬元之利益，致伊
　　受九百萬元之損害，本於不當得利之法律關係請求甲○○給付九百萬元，核屬無
　　據，不應准許。
  (三)詐欺之侵權行為（侵害財產權）：
  　按因犯罪而受損害之人，於刑事訴訟程序固得附帶提起民事訴訟，對於被告請求
    回復其損害，但其請求回復之損害，以被訴犯罪事實所生之損害為限，否則縱令
    得依其他事由，提起民事訴訟，亦不得於刑事訴訟程序附帶為此請求（最高法院
    六十年台上字第六三三號判例參照）。又刑事庭移送民事庭之附帶民事訴訟，僅
    移送前之訴訟行為準用關于刑事訴訟之請求，若移送後之訴訟程序，則應適用民
    事訴訟法，此觀刑事訴訟法第四百九十四條（舊）及其但書（舊）之規定自明。
    故移送民事庭之附帶民事訴訟，縱其移送前提起此項訴訟，不合刑事訴訟法第四
    百九十一條（舊）所定之要件，而有同法第五百零六條第一項（舊）關于訴之不
    合法之規定情形時，但其移送後之訴訟程序，既應適用民事訴訟法，即屬同法第
    二百四十九條第一項第六款所謂起訴不備其他要件，仍應依該條項款之規定，以
    裁定駁回之（最高法院四十四年台抗字第四號判例參照）。查本件乙○○告訴甲
    ○○詐欺、偽造文書之刑事訴訟，經檢察官偵查終結，僅起訴甲○○有偽造文書
    之罪嫌，致於被訴詐欺部份認為罪嫌不足，惟因此部份與起訴部份有方法結果之
    牽連關係，如果成立，為起訴效力所及，而不另為不起訴處分。嗣刑事法院一、
    二審均僅認定甲○○共犯刑法第二百十六條、二百十條之行使偽造文書罪，並未
    認定甲○○有詐欺犯罪行為，此經本院調取本院九十一年上訴字第一二０四號甲
　　○○偽造文書案卷宗查明屬實，乙○○既未經刑事庭認定有詐欺之犯罪行為，則
　　乙○○依刑事附帶民事訴訟，本於詐欺之侵權行為請求甲○○賠償九百萬元，自
　　屬不合法，不得提起此詐欺侵權行為之附帶民事訴訟，揆諸前揭說明，其此部份
　　之起訴即屬民事訴訟法第二百四十九條第一項第六款所謂起訴不備其他要件，仍
　　應依該條項款之規定，予以裁定駁回。
四、綜上所述，乙○○本於不當得利之法律關係請求甲○○給付九百萬元及其利息，
    核屬無據，不應准許；又其本於詐欺之侵權行為請求甲○○損害賠償部份，並不
    合法，亦應予駁回（其本於偽造文書之侵權行為係侵害人格權，此部分已撤回，
    法院無庸裁判），其假執行之聲請亦失所附麗，應一併駁回。原審判決命甲○○
　　應給付乙○○二百五十六萬二千五百元，及自九十一年五月二十九日起至清償日
　　止，按年息百分之五計算之利息，並准予宣告假執行，尚有未洽，甲○○上訴意
　　旨指摘原判決不當，為有理由，應由本院將上開命給付之判決及假執行之宣告均
　　廢棄，並駁回乙○○在第一審之訴及假執行之聲請。又原審駁回乙○○其餘之訴
　　，其理由雖有不同，然其結果則無二致，乙○○上訴意旨指摘原判決不當，求為
　　命甲○○再給付六百四十三萬七千五百元及自九十一年五月二十九日起至清償日
　　止，按年息百分之五計算之利息，為無理由，應駁回其上訴。其假執行之聲請自
　　失所附麗，應一併駁回。
五、二造其餘攻擊防禦方法，經審酌後，核與判決結果不生影響，爰不一一贅述，併
　　此敘明。
據上論結，本件甲○○之上訴為有理由，乙○○之上訴為無理由，爰判決如主文。
中　　　華　　　民　　　國　　九十三　　年　　　五　　　月　　　四　　　日
~B1民事第三庭審判長法　官　陳照德
~B2　　　　　　　　法　官　曾謀貴
~B3　　　　　　　　法　官　蔡王金全
右為正本係照原本作成。
如對本判決上訴，須於收受判決送達後二十日內向本院提出上訴書狀，其未表明上訴
理由者，應於提出上訴後二十日內向本院提出上訴理由書(須按他造人數附具繕本)。
上訴時應提出委任律師或具有律師資格之人之委任狀；委任有律師資格者，另應附具
律師及格證書及釋明委任人與受任人有民事訴訟法第四百六十六條之一第一項但書或
第二項（詳附註）所定關係之釋明文書影本。
~B 　 　　　　　　書記官　阮正枝
中　　　華　　　民　　　國　　九十三　　年　　　五　　　月　　　四　　　日
附註：
民事訴訟法第四百六十六條之一（第一項、第二項）
對於第二審判決上訴，上訴人應委任律師為訴訟代理人。但上訴人或其法定代理人具
有律師資格者，不在此限。
上訴人之配偶、三親等內之血親、二親等內之姻親，或上訴人為法人、中央或地方機
關時，其所屬專任人員具有律師資格並經法院認為適當者，亦得為第三審訴訟代理人
。
                                                                        Ｂ
